---
title: "Untitled"
output: 
  pdf_document
date: "2023-05-28"
---

```{r}
library(tidyverse)
library(kableExtra)
```

```{r, eval=T}
preprocesamiento <-  read_csv("cuadros_tesis/ejemplo_preprocesamiento.csv")

preprocesamiento_tabla <- preprocesamiento %>% 
  select(original, final) %>% 
  kbl(format = "latex", booktabs = T, caption = "Ejemplo de preprocesamiento") %>% 
  column_spec(1:2, width = "15em", bold = TRUE, italic = TRUE) %>% 
  kable_styling(position = "center", latex_options = "HOLD_position") %>% 
   footnote("Se aplican los siguientes pasos: 1) convertir textos en minúscula; 2) remoción de extractos poco informativos; 3) Separación de textos en párrafos; 4) tokenización; 5) remoción de signos de puntuación y stopwords; 6) seleccioń de palabras relevantes mediante POS", 
           general_title = "Nota:",
           footnote_as_chunk = T, threeparttable = T,fixed_small_size = T
           )

preprocesamiento_tabla
```

\begin{table}[H]

\caption{Ejemplo de preprocesamiento}
\centering
\begin{threeparttable}
\begin{tabular}[t]{>{\raggedright\arraybackslash}p{15em}>{\raggedright\arraybackslash}p{15em}}
\toprule
original & final\\
\midrule
\em{\textbf{Lo destaco, porque queremos trabajar en los proyectos de los parlamentarios. Hemos visto lo que se busca con este proyecto, el ministro de Hacienda ya había anticipado que queremos aliviar  a las familias en materia crediticia y compartimos el espíritu de lo que se quiere. Y eso es justamente lo que explica  que queramos trabajar sobre los diversos proyectos de ley que ustedes han empujado y han sacado adelante.}} & \em{\textbf{{}['destaco', 'queremos', 'trabajar', 'proyectos', 'parlamentarios', 'visto', 'busca', 'proyecto', 'ministro',  'anticipado', 'queremos', 'aliviar', 'familias', 'materia', 'crediticia', 'compartimos', 'espíritu',  'quiere', 'explica', 'queramos', 'trabajar', 'proyectos', 'ley', 'empujado', 'sacado']}}\\
\bottomrule
\end{tabular}
\begin{tablenotes}[para]
\small
\item \textit{Nota:} 
\item \small{Se aplican los siguientes pasos: 1) convertir textos en minúscula; 2) remoción de extractos poco informativos; 3) Separación de textos en párrafos; 4) tokenización; 5) remoción de signos de puntuación y stopwords; 6) seleccioń de palabras relevantes mediante POS}
\end{tablenotes}
\end{threeparttable}
\end{table}






